【裁判字號】    99,台上,4124
【裁判日期】    990630
【裁判案由】    違反毒品危害防制條例等罪
【裁判全文】
最高法院刑事判決            九十九年度台上字第四一二四號
上  訴  人  甲○○
            乙○○
上 列一 人
選任辯護人  周黛婕律師
上  訴  人  丙○○  男民國○○年○月○○日生
                    身分證統一編號：Ｚ000000000
                    住台灣省台中市○○區○○路1段147巷10
                    弄5號（在押）
            丁○○  男民國○○年○月○○日生
                    身分證統一編號：Ｚ000000000
                    住台灣省台中縣神岡鄉○○村○○路575
                    巷116號（另案在台灣台中監獄執行）
            戊○○  男民國○○年○月○日生
                    身分證統一編號：Ｚ000000000
                    住台灣省台中縣神岡鄉○○村○○路667
                    巷107號之1（在押）
上 列一 人
選任辯護人  張右人律師
上列上訴人等因違反毒品危害防制條例等罪案件，不服台灣高等
法院台中分院中華民國九十九年四月二十八日第二審判決（九十
九年度上訴字第五三五號，起訴案號：台灣台中地方法院檢察署
九十八年度偵字第一五一四五、一九二二七號），提起上訴，本
院判決如下：
    主  文
原判決關於甲○○、乙○○、丙○○有罪部分，戊○○部分及其
附表編號5.關於丁○○販賣毒品部分均撤銷，發回台灣高等法院
台中分院。
    理  由
本件原判決撤銷第一審關於上訴人甲○○運輸第三級毒品部分、
上訴人戊○○原判決附表（下稱附表）編號8.、編號9.部分之科
刑判決，改判仍依想像競合犯，從一重論處甲○○共同運輸第三
級毒品罪刑，論處戊○○如附表編號8.、編號9.所示二罪刑；及
維持第一審論處甲○○偽造私文書部分、上訴人乙○○、丙○○
有罪部分、上訴人丁○○附表編號5.部分，暨戊○○附表編號1.
至編號7.及編號10.部分等罪刑之判決，駁回渠等該部分在第二審
之上訴，固非無見。
惟查：(一)、犯罪事實應依證據認定，有罪之判決書，應於理由內
記載認定犯罪事實所憑之證據及其認定之理由，否則即有理由不
備之違法。懲治走私條例第二條第一項之私運管制物品進口罪，
係指私運該物品進出國境而言，若自國境內某一地區運送管制物
品至境內另一地區，應適用該條例第三條之規定論以國境內運送
管制物品罪；然若自大陸地區私運管制物品進入台灣地區，則應
成立懲治走私條例第十二條之準私運管制物品進口罪，並依該條
之規定適用同條例第二條第一項之規定處斷，均不能逕論以同條
例第二條第一項之私運管制物品進口罪。本件依原判決事實欄三
之記載，甲○○、乙○○、丙○○基於運輸公告之管制物品第三
級毒品愷他命之犯意聯絡，由甲○○與大陸地區之毒梟聯絡後，
以包裹夾藏愷他命寄送之方式，將愷他命自大陸地區私運進入台
灣等情。乃認定甲○○等三人於大陸地區私運管制物品之愷他命
進入台灣，惟理由內就自大陸地區私運部分，逕論以懲治走私條
例第二條第一項之私運管制物品進口之罪（見原判決第二三頁倒
數第三行以下至第二四頁第一行），已有適用法則不當之違法；
又理由內未據說明認定愷他命為公告之管制進出口物品所憑之依
據及其認定之理由，致此部分事實之認定，失其所憑，自有判決
理由不備之違法；且原判決既認甲○○係自不詳之毒梟取得查獲
之管制進口物品，則甲○○等三人與該不詳人士間就運輸愷他命
入台有無犯意聯絡與行為分擔？是否為共同正犯？又該不詳人士
是否為成年人？原判決於事實及理由欄內均未詳加認定明確記載
，同有理由欠備之違誤。(二)、被告以外之人於審判外之言詞或書
面陳述，除法律有規定者外，不得作為證據，刑事訴訟法第一百
五十九條第一項定有明文。而所謂法律有規定者，即包括同法第
一百五十九條之一至之五所規定傳聞證據具有證據能力之例外情
形。故如欲採被告以外之人於審判外如警詢中所為之言詞陳述為
證據時，必須符合法律所規定之例外情形，方得認其審判外之陳
述有證據能力，並須於判決中具體說明其符合傳聞證據例外可信
之情況及得心證之理由，否則即有違反證據法則及判決不備理由
之違誤。又被告以外之人於警詢中所為之陳述，與審判中不符時
，倘警詢之陳述具有較可信之特別情況，且為證明犯罪事實存否
所必要，始得為證據。則法院應就特定待證事實，被告於警詢與
審判中之陳述互相對照，查明二者有何不符，前者何以具較可信
之特別情況，及如何為證明犯罪事實存否所必要，詳加說明，始
得據以判斷有無不符。否則無異直接以警詢陳述，代替應具結並
行詰問以辯明真偽之審判中陳述，顯與傳聞證據法則之立法本旨
不合。原判決說明證人卓佩汝、王煜婷、王暐程、王庭聆、沈思
妤、黃惠敏、證人即共同被告甲○○、乙○○、丙○○、丁○○
、戊○○於警詢之陳述，核與其等於第一審所為證述略有不符，
而其等之警詢陳述，具有較可信之特別情況，且為證明犯罪事實
存否所必要，依刑事訴訟法第一百五十九條之二規定，有證據能
力等旨（見原判決第六頁倒數第十二行以下、第七頁第一行以下
）。惟原判決並未敘明上揭證人於警詢及第一審審理時係就何項
特定待證事實，其前後之陳述，有如何具體不符之情形，及該警
詢之陳述，何以係證明犯罪事實存否所必要，即泛以上情認該警
詢陳述符合刑事訴訟法第一百五十九條之二規定，有證據能力，
並執為甲○○、乙○○、丙○○、丁○○、戊○○有前揭犯罪事
實之部分證據（見原判決第八頁倒數第五行以下、第九頁倒數第
二行以下、第十頁第一行以下、第十二頁第十四、十五行、倒數
第六行以下、第十三頁倒數第六行以下、第十六頁3.、第十七頁
4.、第二十頁(二)、第二一頁五），採證難認適法，併有理由不備
之違誤。(三)、通訊監察之錄音、錄影，其所錄取之聲音或畫面，
既係憑機械力拍錄，未經人為操控，該錄音、錄影經依刑事訴訟
法第一百六十五條之一第二項規定之調查程序後，自有證據能力
。至通訊監察之監聽譯文如係被告以外之人之司法警察（官）監
聽人員，於審判外將監聽所得資料以現譯方式整理後予以記錄而
得，則本質上屬於被告以外之人於審判外之書面陳述，為傳聞證
據，依刑事訴訟法第一百五十九條第一項規定，除法律有規定者
外，不得作為證據。而同法第一百五十九條之四第一款固規定：
除顯有不可信之情況外，公務員職務上製作之紀錄文書、證明文
書，亦得為證據。賦予公文書具有證據適格之能力，作為傳聞證
據之除外規定，但其前提要件係「除顯有不可信之情況外」，並
以「紀錄」或「證明」文書為限制，亦即該文書須係得作為被告
或犯罪嫌疑人所涉犯罪事實嚴格證明之紀錄或證明者，始克當之
，否則，即無證據適格可言。卷附通訊監察譯文，係本案發生後
警員針對個案所特定製作，不具備例行性之要件，能否謂係上揭
第一百五十九條之四第一款之公務員職務上製作之「紀錄」或「
證明」文書，原判決未予審認，遽以係公務員本於職務製作之文
書，具有證據能力而採為甲○○、乙○○、丙○○、丁○○、戊
○○論罪之依據，同有理由不備之違法，亦與證據法則相違。(四)
、科刑判決所認定之事實，與所採之證據不相適合，或認定事實
與卷證資料不符，即屬判決理由矛盾之當然違背法令。依原判決
認定之事實，丙○○與甲○○基於偽造文書之犯意聯絡，由丙○
○於送貨單上偽簽收件人「謝惠興」之署名以領取夾藏愷他命之
包裹，而論以偽造私文書之罪（見原判決第四頁、第二四頁第一
至三行）；丙○○與戊○○基於營利意圖之聯絡，以新台幣（下
同）一千元之價格，販賣五公克之愷他命予王庭聆（見原判決第
四二頁編號4.），而論以販賣第三級毒品之罪；理由內並說明依
據丙○○坦承有偽造私文書之犯行及證人王庭聆於警詢、偵訊之
證詞為其論據（見原判決第十一頁第十三行、第二一行以下、第
十七頁倒數第一行、第十八頁第一行以下）。但稽諸卷證，丙○
○於原審一再否認有上揭偽造私文書之犯意（見原審卷(一)第三三
頁、第二０七頁背面、第二四二頁）；王庭聆於警詢及偵訊時一
致證稱民國九十八年四月十六日係以一千元之代價向丙○○、戊
○○購毒（愷他命）二公克（見第一五一四五號偵查卷(一)第一八
七、二０一頁）。如果均無訛，原判決認定此部分事實所憑之證
據，核與卷證資料不符，難謂無證據上理由矛盾之違法。(五)、刑
法第二百十六條、第二百十條之行使偽造私文書罪，以足以生損
害於公眾或他人為構成要件，此項「足以生損害於公眾或他人」
之構成犯罪事實，不僅事實欄應明白認定，且須於理由內說明其
所憑之依據，方足資以論罪科刑。原判決固於事實欄三記載甲○
○與丙○○基於偽造文書之犯意聯絡，由丙○○於送貨單上偽簽
收件人「謝惠興」之署名後交付不知情之超峰快遞人員而行使之
，足生損害於超峰快遞對於郵件包裹管理之正確性及「謝惠興」
本人；但理由欄並未說明如何認定甲○○、丙○○上揭行為，足
以生損害於超峰快遞及謝惠興之理由，亦有判決不備理由之違法
。上訴人等上訴意旨均指摘原判決該部分不當，非無理由，應認
該部分有撤銷發回更審之原因。
據上論結，應依刑事訴訟法第三百九十七條、第四百零一條，判
決如主文。
中    華    民    國  九十九  年    六    月   三十   日
                      最高法院刑事第十一庭
                          審判長法官  石  木  欽
                                法官  洪  佳  濱
                                法官  韓  金  秀
                                法官  段  景  榕
                                法官  周  煙  平
本件正本證明與原本無異
                                      書  記  官
中    華    民    國  九十九  年    七    月    六    日
                                                      K

司法院資訊處製作；財團法人民間司法改革基金會備份。
